【裁判字號】    89,台上,6590
【裁判日期】    891102
【裁判案由】    殺人
【裁判全文】
最高法院刑事判決                              八十九年度台上字第六五九○號
    上  訴  人  台灣高等法院檢察署檢察官
    上  訴  人
    即  被  告  甲○○
                乙○○
右上訴人等因被告等殺人案件，不服台灣高等法院中華民國八十九年八月九日第二審
判決（八十九年度上訴字第一二一五號，起訴案號：台灣板橋地方法院檢察署八十八
年度偵字第一八九二五、二○八四八號），提起上訴，本院判決如左：
    主  文
原判決撤銷，發回台灣高等法院。
    理  由
本件原判決認定李春招與其夫張恭傳離婚後，與上訴人即被告甲○○交往。嗣經張恭
傳求合，復自民國八十八年六月底起，在台北縣土城市○○路二七八巷二八弄十六號
二樓，與張恭傳同住，而有意與甲○○分手。甲○○得知後，於同年八月八日凌晨二
時五十二分至四時四十五分許，多次撥打李春招、張恭傳同住處之電話，欲約李春招
外出談判。其電話或為張恭傳接獲，或遭李春招拒絕。為免李春招續被張恭傳糾纏，
竟邀集其女婿即上訴人亦即被告乙○○及綽號「阿輝」、「阿政」、「阿豐」之已成
年不詳姓名男子，基於共同傷害之犯意聯絡，前往李春招、張恭傳同住處。「阿輝」
、「阿政」、「阿豐」中之二人並於樓梯間，取木棍二支上樓。甲○○擅以自備鑰匙
開啟該處大門，指著前來查看之張恭傳，稱：「就是這個男的打我！」，乙○○即踹
張恭傳一腳。李春招見狀上前阻止，遭乙○○出拳毆打，因而受有左頸部裂傷、左前
臂瘀傷、左小指裂傷、右中指指掌關節處紅腫之傷害。旋甲○○為避免李春招阻撓報
復，即吼稱：「女的不要打！祇打男的就好！」，並強押李春招在旁約一分鐘，而妨
害其自由。乙○○、「阿輝」、「阿政」、「阿豐」應能預見傷害行為有致人於死之
可能，竟以拳頭及前開木棍出手圍毆張恭傳，致張恭傳受有頭部外傷合併右側頂、顳
部急性硬腦膜上腔血腫、頭皮多處撕裂傷、右腹側部挫傷之傷害不支倒地。甲○○見
狀乃指示「阿輝」、「阿政」、「阿豐」及乙○○離開，復不顧李春招欲將張恭傳送
醫急救之央求，任令張恭傳流血躺臥在地。並硬拉李春招搭電梯至地下室，洽談今後
二人應如何交往及續與伊連繫等事約三十分鐘後逃逸。其間張恭傳為經李春招通知趕
到之李仁丁於同日上午八時五十三分許，送醫急救。然因鈍器外傷，造成腦膿瘍及全
身性感染敗血性休克，延至同年九月二日上午七時五十三分許不治死亡等情。因而撤
銷第一審之判決，依牽連犯關係，從一重改判論處被告等共同傷害人之身體因而致人
於死（均累犯）罪刑，固非無見。
惟查：(一)刑事訴訟法第九十五條第一款規定，訊問被告應先告知犯罪嫌疑及所犯所有
罪名。罪名經告知後，認為應變更者，應再告知。本件檢察官起訴被告等犯刑法第二
百七十一條第一項之殺人罪，第一審亦依該起訴之法條論處罪刑，原審撤銷第一審判
決，變更起訴法條，改依同法第二百七十七條第二項前段之傷害致人於死罪論處，惟
未依上述規定，於調查或審判程序中告知被告將有變更罪名之情事，使其有充分辯論
之機會，自欠允洽。(二)本件公訴意旨係指被告等犯殺人罪，第一審判決亦論處被告等
以殺人罪。而本件用以行兇之木棍，一為四方稜形，重達三點五公斤，長約一百三十
六公分，寬、厚各約五點九公分，另一為扁平狀，兩頭各呈長方及斜三角形，重約一
點一公斤，長約一百零九公分，寬約十一公分，厚約一點九公分，業經第一審勘驗明
確。被告等及其他共犯以此木棍擊人頭部，足以取人生命，為被告等所能預見，亦經
原判決於理由內敘明。雖原判決以被告等與被害人並無深仇大恨，事先並未攜帶刀械
等兇器，臨時取用堆放之木棍毆打，且被害人亦非當場死亡等情，認其無殺人之犯意
。惟持用本件兇器擊人頭部，足以使人致命，為被告等所能預見，既為原判決所認定
，而被告等猶親自參與毆打，或命共犯之「阿輝」等人「女的不要打，打男的就好」
，且制止李春招救援，藉免阻礙行兇，任憑「阿輝」等人猛擊被害人頭部，致被害人
頭部重創，眼眶骨折缺損，迨被害人倒地後，又不理李春招呼叫救護車之央求，而將
李春招硬拉至地下室談話，使被害人倒於血泊中，延誤救援時機。則被告等主觀上是
否有使被害人死亡亦不違背其本意之不確定故意，原判決未就此審究，逕認被告等僅
有傷害之犯意，尚嫌速斷。(三)事實審法院對於案內一切證據，除認為不必要者外，均
應詳為調查，以期發見真實，如有應行調查之證據未依法調查，率予判決，即難謂無
應於審判期日調查之證據未予調查之違法。甲○○於原審辯稱：伊於案發當日凌晨五
時許，接獲伊妻陳廖英蜜之來電，認張恭傳糾人前往伊住處找麻煩，乃找乙○○等人
前往張恭傳住處，欲單純與張恭傳理論等情。而原判決以「張恭傳於當日凌晨四時四
十五分，猶在台北縣土城巿清水路二七八巷二八弄十六號二樓案發地受話，自不可能
於十二分鐘內，糾人趕到甲○○設在『三重巿』金華街住處騷擾後折返」為由，認甲
○○所辯不可採（見原判決理由一之（二））。然由卷內資料以觀，甲○○之住處係
設在台北縣「板橋巿」金華街十巷六一之一號二樓，而非設在「三重巿」。乃原判決
誤以為甲○○之住處係設在「三重巿」，而率為前揭推斷，自屬可議。(四)刑法第三百
零二條第一項之剝奪他人行動自由罪，以私行拘禁或以其他非法方法，剝奪人之行動
自由為要件。所謂非法方法，當包括強暴、脅迫、恐嚇等足以剝奪他人行動自由之情
形在內。故剝奪他人行動自由所實施之非法方法，縱合於刑法第三百零四條第一項強
制罪之情形，仍應視為剝奪他人行動自由之部分行為，不應再論以該強制罪。本件原
判決認定甲○○基於剝奪李春招行動自由之犯意，於張恭傳被圍毆時，強押李春招在
旁，旋硬拉李春招搭電梯至地下室，洽談日後二人應如何交往及續與伊聯繫等事。倘
若無訛，則以強暴，使李春招行無義務之事，應視為剝奪行動自由之部分行為，不應
再論以強制罪。惟原判決仍併論以該罪，自有適用法則不當之違誤。以上或為上訴意
旨所指摘，或為本院得依職權調查之事項。上訴人等上訴意旨指摘原判決不當，非無
理由，應認有發回更審之原因。又原判決就甲○○不另為無罪諭知部分，因公訴人認
其與本件甲○○有罪部分，有裁判上一罪關係，自應併予發回。
據上論結，應依刑事訴訟法第三百九十七條、第四百零一條，判決如主文。
中      華      民      國    八十九    年     十一     月      二      日
                              最高法院刑事第七庭
                                  審判長法官  吳  雄  銘
                                        法官  池  啟  明
                                        法官  石  木  欽
                                        法官  郭  毓  洲
                                        法官  吳  三  龍
      右正本證明與原本無異
                                              書  記  官
中      華      民      國    八十九    年     十一     月      六      日


司法院資訊處製作；財團法人民間司法改革基金會備份。
